ACORDAO-COMPLETO-2527644

ACÓRDÃO 2145/2022 ATA 37/2022 - PLENÁRIO

VISTOS, relatados e discutidos estes embargos de declaração opostos por Acilon Gonçalves Pinto Júnior e Marleyane Gonçalves Lobo de Farias em face do Acórdão 2584/2021-TCU-Plenário, por meio do qual o Tribunal julgou irregulares suas contas relacionadas à execução do Contrato de Repasse 0177867-05 (Siafi 536280) e os condenou em débito; 
ACORDAM os Ministros do Tribunal de Contas da União, reunidos em Sessão do Plenário, diante das razões expostas pelo Relator, em: 
9.1. com fundamento nos arts. 32, inciso II, e 34, da Lei 8.443/1992, conhecer e rejeitar ambos os embargos de declaração. 
9.2. remeter cópia deste acórdão aos responsáveis.

Embargos de declaração contra acórdão que julgou irregulares as contas dos embargantes e os condenou em débito em razão de irregularidades na gestão de contrato de repasse que teve como objeto a construção de dezessete unidades habitacionais no município.

Município de Eusébio/CE; Ministério do Desenvolvimento Regional.

3. Embargantes: Acilon Gonçalves Pinto Júnior (XXX.881.853-XX); Marleyane Gonçalves Lobo Pinto Junior (XXX.459.223-XX).

13.1. Ministros presentes: Benjamin Zymler (na Presidência), Augusto Nardes, Aroldo Cedraz e Bruno Dantas (Relator).
13.2. Ministros-Substitutos convocados: Augusto Sherman Cavalcanti, Marcos Bemquerer Costa e Weder de Oliveira.

BRUNO DANTAS

Ministro Bruno Dantas.

Trata-se de embargos de declaração opostos por Acilon Gonçalves Pinto Júnior (peça 162) e Marleyane Gonçalves Lobo de Farias (peça 171) em face do Acórdão 2584/2021-TCU-Plenário, por meio do qual o Tribunal julgou irregulares suas contas associadas à execução do Contrato de Repasse 0177867-05 (Siafi 536280) , celebrado entre o extinto Ministério das Cidades e o Município de Eusébio/CE, além de condená-los em débito.
Acilon Gonçalves Pinto Júnior foi cientificado da decisão embargada em 2/2/2022 (peça 161) e protocolou os aclaratórios em 7/2/2022 (peça 162) . Marleyane Gonçalves Lobo de Farias foi cientificada em 9/2/2022 (peça 166) e opôs o expediente em 10/2/2022 (peça 171) . Ambos são, portanto, tempestivos. 
Miguel Cristiano Alves de Brito já manejou aclaratórios em face da mesma decisão (peça 154) , que foram conhecidos e rejeitados por intermédio do Acórdão 233/2022-TCU-Plenário.
***
Nesta oportunidade, Acilon Gonçalves Pinto Júnior, Prefeito de Eusébio/CE à época dos fatos, alega que o acordão embargado teria sido omisso em se manifestar sobre a execução da obra objeto do Contrato de Repasse 0177867-05. Sustenta que estaria comprovada a conclusão integral do objeto, o que implicaria ausência de dano ao erário e necessidade de julgamento das contas como regulares com ressalva. Afirma ainda haver contradição com a instrução técnica, que consignou estar a obra 100% concluída, em linha com relatório produzido pela Caixa Econômica Federal.
Nesse contexto, entende o responsável que não teria incidido em qualquer das hipóteses da Lei 8.443/1992, art. 16, inc. III, que trata das irregularidades que motivam o julgamento irregular de contas. Aduz ausência de má-fé, omissão grave de sua parte, locupletamento ou abuso de direito. Por esse motivo, a decisão fora supostamente omissa em se manifestar sobre a regularidade com ressalvas de suas contas.
Como segunda linha argumentativa, sustenta haver contradição entre o acórdão e a fundamentação da análise da unidade instrutora de peça 107, adotada como razões de decidir. Entende que a unidade instrutora teria promovido análise equivocada da responsabilidade do embargante ao longo dos parágrafos 61 a 67 da instrução, uma vez que a instrução teria reconhecido a existência de lei municipal que trata da delegação de competência, mas concluído que o embargante não apresentou a lei ou decreto municipal relacionada à delegação de competência. Informa que a legislação em tela foi juntada à peça 117, p. 20-54 (Lei 888/2009 do Município de Eusébio/CE) .
Em razão da existência da referida lei, todos os atos de gestão do Contrato de Repasse 0177867-05/2005 teriam sido praticados exclusivamente pela então Secretária do Trabalho e Ação Social, Marleyane Gonçalves Lobo de Farias, ao passo que os atos licitatórios seriam de responsabilidade da respectiva Comissão Permanente de Licitação. Informa que não seria crível o Prefeito ter conhecimento de todos os trâmites administrativos havidos na Prefeitura em um município do porte de Eusébio/CE, integrado à região metropolitana de Fortaleza.
Invoca o art. 209 do Regimento Interno do TCU para defender que não se enquadraria em qualquer natureza de responsabilidade perante esta Corte de Contas, prevista no dispositivo que trata de contas irregulares e possíveis responsáveis solidários.
Complementa com teses jurídicas acerca da possibilidade de concessão de efeito modificativo aos embargos de declaração, além do esclarecimento de eventuais omissões, contradições e obscuridades.
Diante das questões aduzidas, o embargante finaliza o expediente com o seguinte pedido: 
"a) Conhecer os presentes Embargos de Declaração, pela confluência de seus pressupostos processuais, vez que fora plenamente demonstrado o atendimento a todos os requisitos prescritos na legislação pátria atinente à matéria, atribuindo-lhe o devido efeito suspensivo até o julgamento do mesmo; 
b) Dar provimento com o fim de sanar a omissão existente, manifestando-se EXPRESSAMENTE sobre a aplicabilidade do art. 16, II, da Lei n. 8.443/92, diante da inexistência de dano ao erário; além de sanar a contradição existente quanto à Lei Municipal n° 888/2009, uma vez que inicialmente há na fundamentação do decisum o reconhecimento da sua existência e, mais adiante, há a indicação de que a norma não foi juntada, motivo pelo qual não pode ser levada em consideração (mesmo estando na peça 117) . c) Conceder o efeito modificativo para JULGAR regulares as contas do embargante, dada a aplicabilidade do art. 16, II, da Lei n. 8.443/92 ao presente caso, bem como por não subsistir qualquer responsabilidade do Sr. Acilon, em face do disposto na Lei Municipal n. 888/2009 c/c art. 209 do RITCU."
***
A segunda embargante, Marleyane Gonçalves Lobo de Farias, então Secretária Municipal do Trabalho e Ação Social à época dos fatos, aduz inicialmente omissão acerca da ocorrência da prescrição da pretensão de ressarcimento ao erário nos termos da decisão proferida pelo Supremo Tribunal Federal no Recurso Extraordinário 636.886, com repercussão geral (Tema 899) . 
Argumenta que a unidade instrutora teria se manifestado pela inocorrência de prescrição do débito, a qual foi acolhida na decisão embargada, sem, todavia, o voto ter justificado a improcedência do argumento, pois se limitou a acolher o exame técnico. Por esse motivo, haveria omissão na fundamentação do Relator acerca da aplicação da prescrição aos débitos dos responsáveis.
Defende que deveria ser aplicado o entendimento do prazo quinquenal de prescrição, nos termos de alguns julgados do STF em sede de mandados de segurança. 
Menciona a existência de estudo solicitado pelo Gabinete do Ministro-Substituto Weder de Oliveira acerca do tema (Estudo Técnico 3/2015- GAB/MINS-WDO) e, com base nesse levantamento, defende que seja aplicado à presente tomada de contas especial o prazo quinquenal de prescrição com base na Lei 9.873/1999, uma vez que teria transcorrido mais de cinco anos entre a data da prática do ato danoso (pagamentos à empresa contratada) e o recebimento do ofício citatório.
Em adição, pugna que também teria ocorrido prescrição caso, por hipótese, o Tribunal decida pela adoção do prazo prescricional decenal.
À semelhança do primeiro embargante, argumenta ausência de dano ao erário, de modo que a decisão teria sido omissa ao não se manifestar sobre a aprovação, ou aprovação com ressalvas, das contas da embargante por obediência ao disposto no art. 16, II, da Lei 8.443/1992.
Afirma que o TCU teria deixado de examinar a documentação comprobatória necessária ao saneamento e ao esclarecimento da irregularidade atribuída à responsável, ou seja, essas supostamente comprovariam o cumprimento do regular emprego da integralidade dos recursos públicos. Por esse motivo, teria havido cerceamento de defesa e ofensa ao princípio da verdade material. Requer, assim, que sejam reexaminadas as alegações de defesa (peça 86) , bem como toda a documentação que a acompanha,
Além das omissões acima, haveria obscuridade e contradições em relação aos princípios da razoabilidade, da proporcionalidade e da segurança jurídica, tendo em vista o lapso temporal entre a ocorrência do dano e a ciência do responsável para apresentação de alegações de defesa junto à Corte de Contas, somada à dificuldade de reunião de provas do período a que aludem as irregularidades (ano de 2008) 
Complementa com iguais teses jurídicas acerca da possibilidade de concessão de efeito modificativo aos embargos de declaração, à semelhança do primeiro embargante.
Encerra a embargante com o seguinte pedido: 
"a) Conhecer e dar provimento aos presentes Embargos de Declaração, pela confluência de seus pressupostos processuais, vez que fora plenamente demonstrado o atendimento a todos os requisitos prescritos na legislação pátria atinente à matéria, atribuindo-lhe o devido EFEITO SUSPENSIVO até o julgamento do mesmo;
b) Adotar em relação à Embargante posicionamento quanto à declaração de prescrição na presente TCE em relação ao débito em tablado, sanando-se as omissões nesse tocante e determinando-se o arquivamento do feito, conforme as razões expostas alhures; 
c) Posicionar-se acerca da necessidade de aprovação, ou aprovação com ressalvas, das contas da embargante por obediência ao disposto no art. 16, II, da Lei n. 8.443/92 (Lei Orgânica do TCU) , haja vista a completa AUSÊNCIA DE DANO AO ERÁRIO no caso em apreço, bem como a boa e regular aplicação e utilização dos recursos públicos em questão, conforme se verifica por todo o esposado alhures e apresentado nas alegações de defesa, bem como toda a documentação comprobatória já acostada aos autos."
É o Relatório.

Camila Milena da Silva (39.578/OAB-CE), representando Marleyane Gonçalves Lobo Pinto Junior; Andrei Barbosa de Aguiar (19.250/OAB-CE), Ubiratan Diniz de Aguiar (3.625/OAB-CE) e outros, representando Acilon Gonçalves Pinto Júnior.

Subprocurador-Geral Paulo Soares Bugarin.

TOMADA DE CONTAS ESPECIAL. CONTRATO DE REPASSE. CAIXA ECONÔMICA FEDERAL. MUNICÍPIO DE EUSÉBIO/CE. CONSTRUÇÃO DE UNIDADES HABITACIONAIS NA LOCALIDADE DE TAMATANDUBA. OPERAÇÃO GÁRGULA. QUEBRA DO LIAME ENTRE OS RECURSOS REPASSADOS E AS OBRAS EXECUTADAS. NÃO COMPROVAÇÃO DA BOA E REGULAR APLICAÇÃO DOS RECURSOS FEDERAIS. CITAÇÃO. REJEIÇÃO DAS ALEGAÇÕES DE DEFESA APRESENTADAS PELOS RESPONSÁVEIS. EXCLUSÃO DA RELAÇÃO PROCESSUAL DE OUTROS RESPONSÁVEIS. REGULARIDADE DAS CONTAS DA EMPRESA CONTRATADA PARA ACOMPANHAMENTO DA EXECUÇÃO DA OBRA. PRESCRIÇÃO DA PRETENSÃO PUNITIVA PARA FINS DE APLICAÇÃO DA MULTA PREVISTA NO ART. 57 DA LEI 8.443/1992. IRREGULARIDADE DAS CONTAS. DÉBITO. EMBARGOS DE DECLARAÇÃO. AUSÊNCIA DE CONTRADIÇÃO, OBSCURIDADE OU OMISSÃO. CONHECIMENTO E REJEIÇÃO. NOVOS EMBARGOS DE DECLARAÇÃO. AUSÊNCIA DE CONTRADIÇÃO, OBSCURIDADE OU OMISSÃO. CONHECIMENTO E REJEIÇÃO.

TOMADA DE CONTAS ESPECIAL (TCE)

Secretaria de Controle Externo de Tomada de Contas Especial (SecexTCE).

Trata-se de embargos de declaração opostos por Acilon Gonçalves Pinto Júnior (peça 162) e Marleyane Gonçalves Lobo de Farias (peça 171) em face do Acórdão 2584/2021-TCU-Plenário, por meio do qual o Tribunal julgou irregulares as contas desses responsáveis no tocante à execução do Contrato de Repasse 0177867-05 (Siafi 536280) , celebrado entre o extinto Ministério das Cidades e o Município de Eusébio/CE, além de condená-los em débito.
Miguel Cristiano Alves de Brito já opôs aclaratórios em face da mesma decisão (peça 154) , que foram conhecidos e rejeitados por força do Acórdão 233/2022-TCU-Plenário. 
Nesta oportunidade, Acilon Gonçalves Pinto Júnior alega: i) omissão acerca da integral execução da obra objeto do contrato de repasse; ii) contradição sobre a existência de lei municipal que trata da delegação de competência de gestão a secretários municipais; iii) inexistência de dano ao erário e consequentemente omissão do TCU em se manifestar sobre a regularidade com ressalvas de suas contas; iv) que sua conduta não teria incidido nas naturezas de responsabilidade previstas no art. 209 do Regimento Interno para fins de julgamento pela irregularidade das contas.
Marleyane Gonçalves Lobo de Farias aduz: i) omissão acerca da tese de prescrição quinquenal da pretensão punitiva à luz da jurisprudência da Corte Suprema e estudos realizados pelo TCU; ii) ocorrência de prescrição ainda que, por hipótese, se decida pela adoção do prazo prescricional decenal; iii) inexistência de dano ao erário e consequentemente omissão do TCU em se manifestar sobre a regularidade com ressalvas de suas contas; iv) que não foi examinada a documentação a título de alegações de defesa, que supostamente comprovariam a regularidade de sua conduta; iv) transcurso de mais de dez anos entre os atos inquinados e sua citação, somada à dificuldade de reunião de provas do período a que aludem as irregularidades.
Satisfeitos os requisitos atinentes à espécie, os presentes embargos devem ser conhecidos, com fundamento nos arts. 32, inciso II, e 34, da Lei 8.443/1992.
Preliminarmente, acerca da natureza dos embargos declaratórios, julgo relevante transcrever o seguinte excerto do Acórdão 1218/2015-TCU-Plenário (destaques acrescidos) :
"Antes de tratar especificamente dos argumentos trazidos pelos embargantes, lembro que essa espécie recursal, cujo objetivo é sanar eventuais omissões, obscuridades ou contradições, não deve ser manejada para rediscussão de mérito, o que representa, na prática, a possibilidade de repetição de um mesmo recurso, ferindo os princípios da singularidade, da isonomia e da celeridade processual. Os embargos declaratórios devem ter como fundamentação a obscuridade (falta de clareza na redação do julgado) , contradição (existência de proposições inconciliáveis entre si) e omissão (falta de pronunciamento judicial sobre matéria que deveria ter sido apreciada pelo juiz) ."
Trago, ainda, excerto do Acórdão 3339/2013-TCU-Primeira Câmara (destaques acrescidos) :
"A omissão para o acolhimento dos declaratórios é a que diz respeito à questão que deveria ter sido apreciada pelo colegiado mas não o foi. Não constitui omissão ou contradição a adoção de entendimento diverso do preferido pela parte, segundo seus próprios critérios de justiça e de acordo com sua particular interpretação das leis e da jurisprudência. Não há falar em omissão quando o acórdão analisa todas as questões submetidas a exame e as decide com base em teses jurídicas, jurisprudência, interpretação de leis e análise dos fatos que são diversos dos que os jurisdicionados entendem como mais adequados.
 (...) a contradição deve estar contida nos termos do decisum atacado, este compreendido no âmbito desta Corte como o conjunto: Relatório, Voto e Acórdão. Não cabe alegação de contradição entre o acórdão embargado e 'doutrina', 'jurisprudência' ou mesmo 'comando legal'. A alegação é pertinente em recurso de reconsideração ou pedido de reexame, no qual o comando atacado é contrastado com a jurisprudência, a doutrina e o ordenamento jurídico. Entretanto, é descabida em embargos de declaração, cuja única finalidade é esclarecer ou integrar a decisão embargada, excepcionalmente modificando-a."
***
Em relação à alegada omissão do acórdão embargado acerca da conclusão da obra objeto do Contrato de Repasse 0177867-05, reitero, assim como já fiz por ocasião do Acórdão 233/2022-TCU-Plenário, em que foram apreciados os embargos declaratórios de Miguel Cristiano Alves de Brito) , que a constatação da execução integral do objeto da transferência voluntária é uma condição necessária, mas não suficiente para demonstrar a regular aplicação dos recursos.
Em primeiro lugar, inexiste omissão porque esse aspecto fático foi abordado nos parágrafos 3 e 4 da decisão embargada, bem como na manifestação de mérito da unidade instrutora, acolhida como razões de decidir por ocasião do decisum. 
Em segundo lugar, não há contradição entre o reconhecimento da conclusão da obra e a conclusão pela irregularidade das contas, uma vez que não houve comprovação do necessário nexo de causalidade entre os recursos federais transferidos e a execução do objeto.
Como se observa, os responsáveis persistem incansavelmente na tentativa de argumentar a conclusão do objeto do contrato de repasse como se esse elemento fosse suficiente para conduzir à regularidade das contas. Ocorre que houve a completa quebra do liame de causalidade entre os recursos transferidos e o objeto em razão, principalmente, da utilização de empresa comprovadamente de fachada para realização dos serviços. 
Os embargantes, por outro lado, são incapazes de trazer aos autos quaisquer elementos que sirvam, ou pelo menos contribuam, para o reestabelecimento do nexo de causalidade entre recursos públicos federais e execução do objeto, elemento imprescindível à pretendida regularidade das contas. 
Inexistente o aludido nexo causal, não há que falar em contradição entre o reconhecimento da conclusão da obra, contido em diversas passagens processuais, e a irregularidade das contas. Como sabido, a contradição embargável seria apenas a que presume a existência de proposições inconciliáveis entre si, isto é, a existência de uma incongruência lógica entre distintos elementos da decisão, seja por haver justaposição de fundamentos antagônicos, seja por haver incompatibilidade entre as razões de decidir e a própria decisão. 
Não há, portanto, como afastar o dano ao erário e, destarte, não há congruência lógica em se exigir que o TCU supra omissão em se manifestar acerca da regularidade com ressalva das contas, pois esse encaminhamento é claramente inviável diante dos elementos dos autos.
Considerando, contudo, que o debate desses aspectos revolve a matéria probatória e implica rediscussão de mérito, não há como deles tratar em sede de embargos declaratórios, assim como questões atinentes à ausência de má-fé, à omissão grave, locupletamento ou abuso de direito. 
Na sequência, rejeito a alegação de contradição entre o acórdão embargado e a fundamentação da análise da unidade instrutora de peça 107, relativa à lei municipal de delegação, adotada como razões de decidir. Veja-se que, no momento da emissão do pronunciamento da SecexTCE, não havia sido juntada aos autos a aludida Lei Municipal 888/2009 do Município de Eusébio/CE (peça 117, p. 20-54) , visto que o responsável a acostou apenas em momento posterior.
Esse aspecto, entretanto, não vai necessariamente de encontro ao exame da responsabilidade do embargante promovido por intermédio da decisão embargada (parágrafos 18-22 do voto condutor) , pois eventual afastamento de responsabilidade em virtude da delegação de competências a subordinados deve ser analisado em cada caso concreto.
Embora esse aspecto tangencie a matéria probatória, o que é inviável na via estreita dos aclaratórios, transcrevo o entendimento que esta Corte tem aplicado aos processos relativos à Operação Gárgula para demonstrar a inexistência de contradição entre a apresentação da Lei Municipal 888/2009 e a manutenção da responsabilidade do embargante, o qual se encaixa perfeitamente a estes autos (Acórdão 2584/2021-TCU-Plenário, de minha relatoria) :
"37. Especificamente em relação ao Prefeito Acilon Gonçalves Pinto Júnior, não se pode perder de vista decisão proferida por esta Corte por meio do Acórdão 1240/2021-TCU-Plenário, em sessão de 3/6/2021 (relator Ministro-Substituto Augusto Sherman Cavalcanti, revisor Ministro Benjamin Zymler) , cujo processo cuidou de TCE decorrente da ausência do nexo de causalidade entre os recursos repassados e as despesas efetuadas no âmbito de contrato de repasse entre o Município de Eusébio/CE e o então Ministério das Cidades, destinado à execução de serviços de pavimentação em pedra tosca, também objeto da Operação Gárgula.
38.	 Referido decisum, enriquecido pelas considerações do nobre revisor, contém interessante debate sobre os posicionamentos desta Corte nos casos da Operação Gárgula. 
39. No que importa para o deslinde do presente processo, registro que, em caso de quebra do liame entre os recursos repassados e as obras executadas, conforme já fiz registrar, a regra geral adotada por esta Corte é a imputação de débito em relação à totalidade dos recursos empregados, sendo exceção o afastamento da responsabilidade dos agentes em casos específicos.
40. Nessa toada, ainda que os elementos de prova mencionados no Acórdão 1240/2021-TCU-Plenário não tenham sido carreados para esta TCE e não constituam elemento destes autos, não se pode ignorar a constatação, registrada na referida decisão, de que o Prefeito de Eusébio/CE detinha pleno conhecimento da situação factual dos contratos de repasse e das contratadas pelo município à época, conforme informações coligidas pela Polícia Federal e bastante reforçadas pelo Voto do revisor, Ministro Benjamin Zymler.
41. Mais recentemente, por meio do Acórdão 2375/2021-TCU-Plenário, proferido em sessão de 29/9/2021 (relator Ministro Raimundo Carreiro) , o Tribunal se debruçou novamente sobre a responsabilidade do Prefeito de Eusébio/CE em relação aos ajustes compreendidos pela Operação Gárgula.
42. Da decisão, restou absolutamente corroborado que Acilon Gonçalves Pinto Júnior detinha conhecimento do esquema fraudulento entre empresas de fachada e o Município de Eusébio, então em curso, de forma que se torna inviável aplicar o excepcional afastamento da responsabilidade primária do chefe do Poder Executivo Municipal, visto que, além de os autos não comportarem evidência que lhe dê suporte, decisões desta Corte, envolvendo o responsável e o mesmo esquema fraudulento, caminham em sentido diametralmente oposto.
43. Esse contexto apenas confirma o correto encaminhamento destes autos, isto é, pela necessária responsabilidade do Prefeito municipal."
Ainda acerca da natureza da responsabilidade do embargante, agora à luz do invocado art. 209 do Regimento Interno, não há omissão, pois o ponto restou esclarecido no parágrafo 19 do voto condutor da decisão embargada e se ancora no art. 209, § 5º, inc. II, do Regimento Interno do TCU (agente público que praticou o ato irregular) :
"19. No caso de mandatários municipais, a regra basilar adotada por este Tribunal, de fundo constitucional, é a responsabilização pessoal do chefe do executivo municipal e signatário do ajuste, pois, ainda que a execução dos recursos federais seja conduzida por auxiliares vinculados, esse aspecto não afasta a responsabilidade primária do alcaide (v.g. Acórdão 1240/2021-TCU-Plenário, relator Ministro-Substituto Augusto Sherman Cavalcanti, revisor Ministro Benjamin Zymler; Acórdão 3161/2016-TCU-Plenário, relatora Ministra Ana Arraes; e Acórdão 2603/2011-TCU-Plenário, relator Ministro Walton Alencar Rodrigues) ."
Como se vê, não foi apresentada incoerência entre afirmações contidas na motivação ou entre proposições da parte decisória, nem entre alguma asserção proferida nas razões de decidir e o dispositivo. Em verdade, os aspectos aduzidos foram devidamente considerados e decididos na deliberação recorrida, não caracterizando contradição ou omissão o fato de não terem sido adotadas as teses e interpretações preferidas pelo embargante.
***
Em exame do segundo expediente, em que pesem as limitações processuais da via estreita dos aclaratórios, adentro nas alegações de Marleyane Gonçalves Lobo de Farias relativas à prescrição por se tratar de matéria de ordem pública.
Ressalto que a decisão embargada reconheceu a ocorrência da prescrição da pretensão punitiva para fins de aplicação de multa do art. 57 da Lei 8.443/1992, motivo pelo qual não se aplicou qualquer multa aos responsáveis.
De toda sorte, inexiste contradição entre o entendimento sobre o tema aplicado nos autos e a jurisprudência da Corte Suprema sobre o ressarcimento do dano ao erário.
A condenação em débito não configura sanção ou punição, já que possui natureza indenizatória derivada da obrigação de promover a reparação pelo dano (v.g. Acórdão 4417/2010-TCU-Segunda Câmara e 1.873/2007-TCU-Plenário) . Assim, não está sujeita ao prazo de prescrição da pretensão punitiva. Para a recuperação do dano, o Tribunal entende, conforme jurisprudência histórica, que incide a imprescritibilidade.
No que se refere ao entendimento fixado a partir do RE 636.886/AL (Tema 899 da repercussão geral) ao presente caso, limito-me a registrar o que restou consignado pelo próprio relator, Ministro Alexandre de Moraes (destaques acrescidos) :
"Os argumentos acima elencados conduzem à conclusão no sentido de que a pretensão executória de título executivo proveniente de decisão do TCU da qual resulte imputação de débito ou multa é prescritível; e, portanto, a ela se aplica o prazo prescricional da Lei de Execução Fiscal. 
Nenhuma consideração houve acerca do prazo para constituição do título executivo, até porque esse não era o objeto da questão cuja repercussão geral foi reconhecida no Tema 899, que ficou adstrito, como sobejamente já apontado, à fase posterior à formação do título." 
Na minha compreensão, diante dessa decisão e da inexistência de lei específica tratando do tema, o TCU terá necessariamente que suprir essa lacuna legislativa definindo as consequências da prescritibilidade, tais como o prazo prescricional, o início da contagem e as causas de interrupção. 
Recentemente, ao apreciar o TC Processo 000.006/20173, o Tribunal decidiu remeter a análise do tema ao processo criado em decorrência do Acórdão 459/2022-TCU-Plenário (redator Ministro Walton Alencar Rodrigues) , por meio do qual foi expedido comando à Secretaria-Geral de Controle Externo desta Casa para que forme grupo técnico de trabalho destinado a apresentar projeto de ato normativo que discipline "o tema da prescrição da pretensão ressarcitória e da prescrição da pretensão punitiva no âmbito do controle externo, tendo por base jurisprudência predominante do Supremo Tribunal Federal, adequando-a às especificidades das diversas formas de atuação do Tribunal de Contas da União". 
Na ocasião, ao decidir pela constituição de grupo técnico de trabalho destinado a apresentar projeto de ato normativo sobre o tema da prescrição, o Tribunal não afastou o entendimento vigente acerca da prescrição em relação ao débito, tampouco determinou o sobrestamento dos processos que abordassem essa questão.
Dessa forma, até a conclusão desse trabalho, permanecem vigentes, em relação à prescrição da pretensão sancionatória, as regras do Acórdão 1441/2016-TCU-Plenário, e quanto à prescrição da pretensão ressarcitória, a imprescritibilidade. 
Como sabido, a contradição embargável é aquela que presume a existência de proposições inconciliáveis entre si, isto é, a existência de uma incongruência lógica entre distintos elementos da decisão, seja por haver justaposição de fundamentos antagônicos, seja por haver incompatibilidade entre as razões de decidir e a própria decisão. 
Não é o que se verifica, pois inexiste contradição embargável entre a tese acolhida na decisão embargada e quaisquer estudos internos com vistas a debater e melhor compreender determinado tema. 
Importante registrar que, mesmo que por hipótese se adote o regramento prescricional da Lei 9.873/1999, há inúmeras causas interruptivas capazes de descaracterizar a ocorrência da prescrição na atuação do TCU in casu, a exemplo claro do Acórdão 668/2017-TCU-Plenário (relator Ministro-Substituto Marcos Bemquerer) , proferido em sessão de 5/4/2017, por meio do qual foi determinada a instauração desta TCE antes do transcurso do prazo decenal a partir dos atos atribuídos aos responsáveis.
Noutro giro, assim como foi alegado por Acilon Gonçalves Pinto Júnior, há incongruência lógica no argumento da embargante de omissão do TCU em se manifestar sobre a regularidade de suas contas. Uma vez que os embargantes são incapazes de desconstituir os fundamentos do acórdão que concluiu pelas irregularidades, não há que exigir que esta Casa supra omissão em se manifestar sobre a regularidade com ressalva das contas.
Não procede, ademais, alegação genérica de que esta Corte teria se omitido em examinar suas alegações de defesa. Além de não se tratar de omissão embargável - estabelecida entre os termos da própria decisão -, a instrução promovida pela SecexTCE examinou os argumentos da embargante e essa peça foi acolhida como razões de decidir.
Por fim, em relação ao suposto prejuízo à defesa em razão do transcurso de mais de dez anos entre os atos inquinados e sua citação, constato tratar-se de matéria estranha à via dos embargos declaratórios. Outrossim, eventual prejuízo à defesa em razão do lapso temporal deve ser demonstrado, não sendo possível acolher mera alegação nesse sentido (v.g. Acórdão 854/2016-TCU-Plenário, relator Ministro Benjamin Zymler; e 550/2020-TCU-Plenário, relator Ministro Vital do Rêgo) .
***
Do contexto, fica claro que as ilações lançadas consistem em tentativa de rediscutir o mérito da matéria decidida por este Colegiado. Contudo, tal finalidade é incabível na espécie recursal eleita, a qual é via estreita destinada tão somente a integrar ou esclarecer a decisão impugnada. 
Se os embargantes querem demonstrar seu inconformismo com o resultado do julgamento e reinstalar a discussão jurídica já apreciada pelo Tribunal, deverão fazê-lo pelas vias recursais adequadas, pois extrapola os limites dos embargos de declaração o rejulgamento da causa. 
De tal modo que, inexistindo as alegadas contradições e não tendo sido identificados outros vícios a serem sanados na deliberação atacada, devem ser rejeitados os presentes embargos.
Ante o exposto, voto por que o Tribunal adote o Acórdão que ora submeto à deliberação deste Colegiado.
TCU, Sala das Sessões, em 28 de setembro de 2022.
Ministro BRUNO DANTAS 
Relator